ACORDAO-COMPLETO-2411572

ACÓRDÃO 6381/2020 ATA 18/2020 - SEGUNDA CÂMARA

VISTOS, relatados e discutidos estes autos, que tratam de atos de reforma de militares do Comando do Exército.
ACORDAM os ministros do Tribunal de Contas da União, reunidos em sessão da 2ª Câmara, diante das razões expostas pela relatora, e com fundamento no art. 71, inciso III, da Constituição Federal e nos arts. 1º, inciso V, 39, inciso II, e 45 da Lei 8.443/1992, 260, §§ 1º e 5º, do Regimento Interno do TCU e 19 da Instrução Normativa TCU 78/2018, em:
9.1. considerar legais os atos iniciais de reforma de Antônio Paulo Alves da Silva, Paulo Regis Muller, José Vilmar Rodrigues de Aquino, Renato Backes e Valdemar Ilarregue da Silva, ordenando registro;
9.2. considerar ilegal o ato de alteração de reforma de Antônio Paulo Alves da Silva (número de controle 10003428-07-2016-000008-5) e negar-lhe registro;
9.3. dispensar o ressarcimento das quantias indevidamente recebidas, em boa-fé, pelo interessado do ato considerado ilegal, consoante o Enunciado 106 da Súmula de Jurisprudência deste Tribunal;
9.4. determinar à Terceira Região Militar, em relação ao ato de alteração de reforma de Antônio Paulo Alves da Silva, que:
9.4.1. faça cessar, no prazo de 15 (quinze) dias, contados a partir da ciência desta deliberação, pagamentos decorrentes do referido ato, sob pena de responsabilidade solidária da autoridade administrativa omissa, consoante o disposto nos arts. 71, inciso IX, da Constituição Federal e 262 do Regimento Interno desta Corte;
9.4.2. dê ciência do inteiro teor desta deliberação ao interessado, alertando-o de que o efeito suspensivo proveniente da interposição de eventual recurso, caso não provido, não o eximirá da devolução de valores indevidamente percebidos após a notificação;
9.4.3. envie a esta Corte de Contas, no prazo de 30 (trinta) dias, por cópia, comprovante de que o interessado foi cientificado desta decisão.

Atos de reforma em que se avalia a alteração do grau hierárquico de militar após a reforma, em razão de invalidez permanente.

Segunda Câmara

Terceira Região Militar.

3. Interessados: Antônio Paulo Alves da Silva (CPF XXX.241.021-XX), José Vilmar Rodrigues de Aquino (CPF XXX.128.200-XX), Paulo Regis Muller (CPF XXX.485.830-XX), Renato Backes (CPF XXX.519.950-XX) e Valdemar Ilarregue da Silva (CPF XXX.833.850-XX).

13.1. Ministros presentes: Aroldo Cedraz (na Presidência), Augusto Nardes, Raimundo Carreiro e Ana Arraes (Relatora).
13.2. Ministros-Substitutos presentes: Marcos Bemquerer Costa e André Luís de Carvalho.

ANA ARRAES

Adoto como relatório a instrução elaborada na Secretaria Fiscalização de Pessoal - Sefip, cujas conclusões e encaminhamento foram endossados pelos dirigentes da unidade e pelo Ministério Público junto ao TCU - MPTCU (peças 9-11) :
"INTRODUÇÃO
1.	Trata-se de atos de concessão de reforma a Antonio Paulo Alves da Silva (CPF XXX.241.021-XX) , Paulo Regis Muller (CPF XXX.485.830-XX) , Jose Vilmar Rodrigues de Aquino (CPF XXX.128.200-XX) , Renato Backes (CPF XXX.519.950-XX) e Valdemar Ilarregue da Silva (CPF XXX.833.850-XX) , militares do Comando do Exército. 
2.	Os atos foram submetidos à apreciação do Tribunal de Contas da União (TCU) para fim de registro, nos termos do art. 71, inciso III, da Constituição Federal. O cadastramento e a disponibilização ao TCU ocorreram por intermédio do Sistema de Apreciação e Registro de Atos de Admissão e Concessões (Sisac) , na forma dos arts. 2o, caput e inciso V, e 4o, caput, da então Instrução Normativa - TCU 55/2007.
EXAME TÉCNICO
3.	Os procedimentos para exame, apreciação e registro de atos de pessoal encontram-se, atualmente, estabelecidos na Instrução Normativa - TCU 78/2018 e na Resolução - TCU 206/2007. Em seus arts. 4o, § 2o, e 3o, § 3o, respectivamente, essas normas dispõem que os atos de pessoal disponibilizados por meio do Sisac devem ser submetidos a crítica automatizada do próprio sistema, com base em parâmetros predefinidos.
4.	Relativamente aos atos de concessão de reforma, as rotinas de crítica das informações cadastradas no Sisac foram elaboradas e validadas levando-se em conta as peculiaridades desses atos. Os itens de verificação do sistema compreendem prazos e fundamentos legais, assim como eventuais ocorrências de acumulação. Trata-se de verificações mais abrangentes, minuciosas e precisas do que aquelas que podem ser realizadas por mãos humanas, proporcionando um nível de segurança ainda maior.
5.	Além da crítica automatizada, há verificação humana adicional no caso de haver alertas do sistema ou informações não formatadas, como esclarecimentos do gestor ou do controle interno.
6.	A análise dos casos em estudo e pesquisas aos sistemas internos do Tribunal identificaram as seguintes situações:
a)	O Sr. Antonio Paulo Alves da Silva possui dois atos de concessão de reforma, um inicial e uma alteração. Alcançou um posto acima na passagem para a inatividade por contar com mais de trinta anos de serviço, de acordo com o art. 28 da Medida Provisória 2.215-10, de 31/8/200. Acumula os proventos da reserva com uma aposentadoria pelo INSS, oriunda de contribuição individual, não havendo óbice na legislação para tal situação. Entretanto, seu ato de alteração de reforma (ato 10003428-07-2016-000008-5) pretende conceder mais um posto acima por incapacidade superveniente à reforma por idade. Trata-se de pretensão que não encontra amparo na legislação. 
a.2)	É importante salientar que esta Corte de Contas, recentemente, mudou o entendimento quanto à possibilidade de o militar já reformado por limite de idade para permanência na reserva receber um posto/graduação acima, para fins de proventos, por ocasião de sua reforma por incapacidade, amparada no art. 110 da Lei 6.880/1980, firmando entendimento de que apenas militares da ativa ou da reserva podem receber a majoração no posto/graduação, conforme texto da Lei 6880/80: 
Art. 110. O militar da ativa ou da reserva remunerada, julgado incapaz definitivamente por um dos motivos constantes dos incisos I e II do art. 108, será reformado com a remuneração calculada com base no soldo correspondente ao grau hierárquico imediato ao que possuir ou que possuía na ativa, respectivamente.
§ 1º Aplica-se o disposto neste artigo aos casos previstos nos itens III, IV e V do artigo 108, quando, verificada a incapacidade definitiva, for o militar considerado inválido, isto é, impossibilitado total e permanentemente para qualquer trabalho. 
§ 2º Considera-se, para efeito deste artigo, grau hierárquico imediato: 
a) o de Primeiro-Tenente, para Guarda-Marinha, Aspirante-a-Oficial e Suboficial ou Subtenente; 
b) o de Segundo-Tenente, para Primeiro-Sargento, Segundo-Sargento e Terceiro-Sargento; e 
c) o de Terceiro-Sargento, para Cabo e demais praças constantes do Quadro a que se refere o artigo 16. 
§ 3º Aos benefícios previstos neste artigo e seus parágrafos poderão ser acrescidos outros relativos à remuneração, estabelecidos em leis especiais, desde que o militar, ao ser reformado, já satisfaça às condições por elas exigidas. 
a.3)	Dessa forma, como o caso semelhante abordado no Acórdão 2225/2019-TCU-Plenáriolena¿rio, da Relatoria do Ministro Benjamin Zymler, entende-se que o benefício previsto no art. 110 da Lei 6.880/1980, expressamente dirigido ao militar da ativa ou da reserva remunerada, não alcança o militar reformado. 
a.4)	O interessado foi reformado em 8/5/2014 por ter atingido idade limite de permanência na reserva, nos termos do art. 106, I, da Lei 6.880/1980. Pretende, no ato de alteração, a melhoria da reforma para que seus proventos passem a ser calculados com base na remuneração de mais um posto superior, em razão da superveniência de condição que determina a sua invalidez. 
a.5)	Não existe, portanto, amparo legal para a concessão desta melhoria, devendo o ato de alteração da reforma ser considerado ilegal e negado o seu registro;
b)	O Sr. José Vilmar Rodrigues de Aquino, o Sr. Renato Backes e o Sr. Valdemar Ilarregue da Silva alcançaram os proventos correspondentes a um posto hierárquico superior ao que ocupavam na ativa com base no art. 34 da Medida Provisória 2.215-10, de 31/8/2001, por terem completado os requisitos para se transferir para a inatividade até 29/12/2000;
c)	Para o Sr. Paulo Regis Muller, não foi identificada nenhuma situação.
CONCLUSÃO 
7.	Tendo em vista as análises dos atos de concessão de reforma aqui analisados, esta unidade técnica considera que os atos iniciais dos interessados Antonio Paulo Alves da Silva (CPF XXX.241.021-XX) , Paulo Regis Muller (CPF XXX.485.830-XX) , Jose Vilmar Rodrigues De Aquino (CPF XXX.128.200-XX) , Renato Backes (CPF XXX.519.950-XX) e Valdemar Ilarregue da Silva (CPF XXX.833.850-XX) podem receber a chancela de legalidade e o registro por este Tribunal. O ato 10003428-07-2016-000008-5 de alteração de reforma do interessado Antonio Paulo Alves da Silva (CPF XXX.241.021-XX) deve ser considerado ilegal e negado o seu registro, porque não há amparo legal para a concessão da melhoria da sua reforma inicial. 
PROPOSTA DE ENCAMINHAMENTO 
9.	Ante o exposto, propõe-se: 
a)	considerar legal e determinar o registro dos atos de concessão inicial de reforma a Antonio Paulo Alves da Silva (CPF XXX.241.021-XX) , Paulo Regis Muller (CPF XXX.485.830-XX) , Jose Vilmar Rodrigues De Aquino (CPF XXX.128.200-XX) , Renato Backes (CPF XXX.519.950-XX) e Valdemar Ilarregue da Silva (CPF XXX.833.850-XX) , com fundamento nos arts. 71, inciso III, da Constituição Federal, 1º, inciso V, e 39, inciso II, da Lei 8.443/1992 e 260, § 1º, do Regimento Interno do Tribunal de Contas da União; 
b)	considerar ilegal e negar o registro do ato de alteração de reforma de Antonio Paulo Alves da Silva (CPF XXX.241.021-XX) , com fundamento nos arts. 71, inciso III, da Constituição Federal, 1º, inciso V, e 39, inciso II, da Lei 8.443/1992 e 260, § 1º, do Regimento Interno do Tribunal de Contas da União;
c)	dispensar o ressarcimento das quantias indevidamente recebidas de boa-fé¿ pelo interessado de Antonio Paulo Alves da Silva (CPF XXX.241.021-XX) , consoante o disposto no Enunciado 106 da Súmula da Jurisprudência do TCU; 
d)	determinar ao Comando do Exército que: 
d.1)	no prazo de 15 (quinze) dias, a contar da ciência desta deliberação, abstenha-se de realizar pagamentos decorrentes do ato impugnado, sujeitando-se a autoridade administrativa omissa a¿ responsabilidade solidária, nos termos do art. 262, caput, do Regimento Interno/TCU; 
d.2)	de¿ ciência, no prazo de 15 (quinze) dias, a contar do recebimento da notificação deste Acórdão, ao interessado, encaminhando a este Tribunal, no prazo de 30 (trinta dias) , comprovante da referida ciência; e 
d.3)	alerte o interessado que o efeito suspensivo proveniente da interposição de possíveis recursos perante o TCU não o exime da devolução dos valores percebidos indevidamente após a respectiva notificação, caso os recursos não sejam providos. 
e)	determinar a¿ Secretaria de Fiscalização de Pessoal que monitore o cumprimento das medidas indicada nos subitens d.1 a d.3, representando a este Tribunal, caso necessário."
É o relatório.

não há.

Procurador Marinus Eduardo De Vries Marsico.

ATOS DE REFORMA. CINCO ATOS INICIAIS E UM DE ALTERAÇÃO. ATO DE ALTERAÇÃO COM PROVENTOS REFERENTES A DOIS GRAUS HIERÁRQUICOS SUPERIORES AO DA ATIVIDADE EM RAZÃO DE INVALIDEZ ADQUIRIDA APÓS A REFORMA. LEGALIDADE DOS ATOS INICIAIS. ILEGALIDADE DO ATO DE ALTERAÇÃO. DETERMINAÇÕES. CIÊNCIA.

REFORMA (REFO)

Secretaria de Fiscalização de Pessoal (Sefip).

Estes autos tratam da apreciação dos atos de reforma de Antônio Paulo Alves da Silva, Paulo Regis Muller, José Vilmar Rodrigues de Aquino, Renato Backes e Valdemar Ilarregue da Silva, militares do Comando do Exército. 
2.	A Secretaria de Fiscalização de Pessoal - Sefip, em consonância com pareceres emitidos pelo Controle Interno, opinou pela legalidade dos atos iniciais de Antônio Paulo Alves da Silva, Paulo Regis Muller, José Vilmar Rodrigues de Aquino, Renato Backes e Valdemar Ilarregue da Silva. Porém, divergiu em relação ao ato de alteração de Antônio da Silva, em razão da ascensão de um posto hierárquico, sob alegação de invalidez, embora essa condição tenha ocorrido quando o interessado já se encontrava reformado.
3.	O Ministério Público junto ao TCU - MPTCU assentiu com a proposta. 
4.	Manifesto-me de acordo com o entendimento da unidade instrutiva e adoto seus fundamentos como minhas razões de decidir. Faço ainda algumas considerações sobre o ato para o qual se propõem a ilegalidade e a negativa de registro.
5.	Ao examinar os autos, é possível observar que o posto ocupado na ativa por esse interessado era de Coronel. O ato de alteração da reforma pretende que os proventos tenham por base para remuneração o posto de General de Divisão, dois graus acima do ocupado na ativa. 
6.	O art. 50 da Lei 6.880/1980 permitia aos militares, até 2001, que, ao passarem da ativa para a reserva, avançassem um posto em relação à atividade. Neste caso, os proventos do militar passaram a ter como base para cálculo dos proventos o grau hierárquico de General de Brigada, um posto acima daquele em que se encontrava na atividade.
7.	Consta na descrição dos fundamentos da reforma do ato inicial que o interessado foi reformado por atingir a idade-limite na reserva (peça 2) ; já na condição de reformado, foi acometido de doenças incapacitantes (peça 3) .  
8.	O ato de alteração busca reconhecer ao militar já reformado o avanço hierárquico para reformas decorrentes de invalidez, com base no art. 110 da Lei 6.880/1980. Entretanto, a possibilidade de aplicar esse tipo de alteração hierárquica se restringe aos militares da ativa ou da reserva remunerada, não sendo possível a concessão dessa vantagem aos já reformados. O texto da norma está expresso nos seguintes termos:
"Art. 110. O militar da ativa ou da reserva remunerada, julgado incapaz definitivamente por um dos motivos constantes dos incisos I e II do art. 108, será reformado com a remuneração calculada com base no soldo correspondente ao grau hierárquico imediato ao que possuir ou que possuía na ativa, respectivamente." (grifei) 
9.	A invalidez asseguraria a elevação de postos no caso de militares que se encontrassem na ativa ou na reserva remunerada. Todavia, no caso examinado, a reforma já estava consumada; não caberia a alteração para trazer os benefícios da reforma por invalidez. 
10.	Nos fundamentos do Acórdão 2225/2019-TCU-Plenário, o ministro Benjamim Zymler, ao tratar de caso semelhante, assim se pronunciou:
"9. Como se vê, o benefício previsto no art. 110 da Lei 6.880/1980, expressamente dirigido ao militar da ativa ou da reserva remunerada, não alcança o militar reformado. Ademais, quer da ativa, quer da reserva, o benefício se traduz no cálculo dos proventos com base no soldo do posto ou grau hierárquico imediato àquele que o favorecido apresentava na ativa - ou seja, não há espaço na norma para o cálculo dos proventos ter por referência dois postos acima daquele que o militar possuía quando ainda em atividade."
11.	Diante dessas considerações, acompanho a proposta da Sefip, ratificada pelo MPTCU, e concluo pela ilegalidade do ato de alteração de reforma de Antônio Paulo Alves da Silva e pela legalidade dos demais atos, iniciais.
	Assim, voto no sentido de que este Colegiado adote a minuta de deliberação que ora submeto a sua apreciação.
TCU, Sala das Sessões Ministro Luciano Brandão Alves de Souza, em 9 de junho de 2020.
ANA ARRAES 
Relatora